【裁判字號】    98,台上,2451
【裁判日期】    980507
【裁判案由】    貪污
【裁判全文】
最高法院刑事判決            九十八年度台上字第二四五一號
上  訴  人  甲○○
選任辯護人  林永頌律師
            張兆恬律師
上列上訴人因貪污案件，不服福建高等法院金門分院中華民國九
十八年一月十九日第二審更審判決（九十七年度上更(一)字第五號
，起訴案號：福建連江地方法院檢察署九十四年度偵字第三三號
），提起上訴，本院判決如下：
    主  文
上訴駁回。
    理  由
按刑事訴訟法第三百七十七條規定，上訴於第三審法院，非以判
決違背法令為理由，不得為之。是提起第三審上訴，應以原判決
違背法令為理由，係屬法定要件。如果上訴理由書狀並未依據卷
內訴訟資料，具體指摘原判決不適用何種法則或如何適用不當，
或所指摘原判決違法情事，顯與法律規定得為第三審上訴理由之
違法情形，不相適合時，均應認其上訴為違背法律上之程式，予
以駁回。本件上訴人甲○○上訴意旨略稱：(一)、上訴人原為福建
連江地方法院檢察署之法警兼任出納工作，因家計負擔沉重，而
以公款週轉。嗣於台灣高等法院檢察署發現侵占公款前，自首犯
罪，並補回全數款項；審理期間，更見痛哭自責，深具悔意，原
審未宣告緩刑，予上訴人自新之機會，自欠允當。(二)、侵占罪之
成立，以意圖為自己或第三人不法之所有，而擅自處分持有之他
人所有物為要件。若僅一時不法挪用，而無不法所有意圖之主觀
犯意，自不成立該罪名。查上訴人一時挪用於款項後，以後款補
足前款及案發時仍有部分款項置於抽屜內，上訴人就此部分款項
不具不法所有之意圖，自無成立侵占公有財物罪之餘地。(三)、有
罪之判決書抽象敘明，而未具體審酌刑法第五十七條所列各款，
為量刑輕重之標準，自無法彰顯其量刑之妥適性，其判決要難謂
為適法。本件原審於量刑時，只審酌上訴人犯罪之動機、目的、
犯罪手段、方法、犯罪所得金額、犯後態度及上開行為有損司法
威信等法律抽象之一般規定，為量刑輕重之標準，已有未合。且
未審酌上訴人係因公務壓力，致挪用公款之犯罪動機，及會計人
員未嚴把關予以犯罪機會等情狀，揆諸前揭說明，其判決自非適
法。(四)、上訴人行為後，刑法部分條文已於民國九十四年二月二
日修正，並自九十五年七月一日生效。其中第六十五條第二項有
關無期徒刑減輕其刑之規定，自原先所定「七年以上有期徒刑」
，修正為「二十年以下十五年以上有期徒刑」，自屬法律變更。
原審於刑法修正施行後之九十八年一月十九日判決，認上訴人成
立修正前貪污治罪條例第四條第一項第一款之罪，並依同條例第
八條第一項減輕其刑，卻未就上開無期徒刑減輕其刑之規定，為
新舊法之比較，併有判決不適用法則之違誤。(五)、證物應提示當
事人、代理人、辯護人或輔佐人，使其辨認；卷宗內之筆錄及其
他文書可為證據者，應為宣讀或告以要旨，法有明文。本件原審
於審理時，除將福建金門地方法院檢察署九十四年五月五日金檢
家會字第０九四０００一二四九號函及收據影本三十八張為各別
之提示外；關於出納管理手冊及其餘之相關證據，卻僅為包裹式
之提示，致上訴人無從就各別之證據為辨識及表示意見，核與未
經調查無異。(六)、上訴人均依收款作業流程填寫統一收據，並製
作收入日報表送會計及審計部查核，原判決卻認上訴人刻意規避
稽核，未依規定辦理收款事宜，資為上訴人犯罪之憑據，其認定
事實，核與卷證資料不符。(七)、原判決認上訴人所侵占周作模所
繳交之新台幣（下同）五萬元保證金，係於九十四年二月十七日
繳回；但理由說明謂上開款項係於同年四月八日繳回，其認定事
實與理由說明相互矛盾。且將上訴人侵占原判決附表（下稱附表
）二(一)編號一至十、十二、十四、十五，加計附表二編號一之十
三萬五千九百元，總計為八十七萬零四百元，誤為一百零二萬七
千四百元，亦有未洽。(八)、貪污治罪條例第四條第一項第一款之
侵占公有財物罪之法定刑，為無期徒刑及十年以上有期徒刑，得
併科罰金，較之刑法之侵占罪，屬法重情輕；原審未善用刑法第
五十九條之規定酌減其刑以求衡平，同欠允當云云。
惟查本件原判決認定上訴人自八十年間起擔任福建金門地方法院
檢察署連江檢察官辦公室（自九十二年十二月三十一日改制為福
建連江地方法院檢察署）之法警，並自八十三年間起兼辦出納，
自九十年十二月間起專司出納業務，負責收取保證金、罰金或沒
收款之解繳國庫之業務，為依據法令從事公務之人員。依該署作
業流程為：凡有繳款事件，出納員即應填寫自行收納款項統一收
據或刑事保證金收據之五聯單；其中第一聯為存根聯，第二聯交
繳款人收執，第三聯交由主辦單位附卷，第四聯送會計室供稽核
，第五聯留供審計機關稽核，並依第四、五兩聯製作收入日報表
，送會計單位憑以編製會計傳票表冊，將款項繳庫。上訴人見該
署未為嚴格審核，認有機可乘，竟意圖為自己不法所有，基於侵
占公有款項之概括犯意，自九十年十二月間起，未按編號順序開
立自行收納款項統一收據或刑事保證金收據，於收款後僅依規定
交付第二聯、第三聯，但未依規定編製收入日報表檢附第四聯、
第五聯予會計單位之方式，侵占附表一、二所示之款項，供喝酒
、買樂透或繳會款，嗣後再以私款或另收之款項補足前款，以防
事機敗露。迨九十四年二月十七日向該署自首犯罪，並繳回附表
二(一)編號一至十、十二、十四、十五及附表二(二)編號一總計一百
零二萬七千二百元（第一審誤載為九十七萬七千二百元；繼於九
十四年三月二十二日、二十三日及同年四月八日繳回二十七萬二
千七百元，同年五月十七日另繳回其餘侵占之一百五十九萬二千
四百三十五元等情，係依憑上訴人所供其為出納人員，連續挪用
公款，用於喝酒、簽樂透、繳會款等情不諱，核與證人即福建連
江地方法院檢察署之會計員周世昌證述情節相符，並有行政院八
十九年五月十七日函頒之出納管理手冊、福建連江地方法院檢察
署之收款作業流程表、九十年度五月份、九十一年度三月份歲入
預算明細分類帳及其相關現金轉帳傳票、收款收據，收入日報表
、繳款書影本，九十二年度七月份、同年度十二月份保管款（刑
事保證金）明細分類帳及其相關收入（支出）傳票、收據、收入
（發還）日報表、國庫專戶存款收款書、發還刑事保證金領款收
據、台灣銀行公庫存款戶對帳單影本等證據，為綜合之判斷，認
上訴人係犯修正前貪污治罪條例第四條第一項第一款之罪，因第
一審判決認事用法有誤，而撤銷改判，經比較新舊法律結果，認
行為時法為有利於行為人，仍依修正前該條例第四條第一項第一
款、第八條第一項、修正前刑法第五十六條、第三十七條，論上
訴人連續依據法令從事公務之人員，侵占公有財物罪，並具體審
酌上訴人身為偵查機關之成員，不知潔身自愛，有損司法威信，
挪用之公款用為喝酒、簽樂透等不正花費之資達數年之久；及侵
占之數額達二百餘萬元，但事後尚知悔悟，勇於自首，坦承犯行
，並自動繳回款項及該署職司稽核人員未嚴為審核予以犯罪之機
會等情狀，處有期徒刑肆年貳月，褫奪公權年。再依中華民國
九十六年罪犯減刑條例第二條第一項第三款、第六條、第十四條
之規定減為有期徒刑貳年壹月，褫奪公權壹年陸月，已敘明其所
憑之證據及認定之理由，而以上訴人及其選任辯護人所辯：上訴
人雖挪用公款，但無不法所有之意圖，僅成立截留公款罪云云，
均不足採信，於理由中詳加說明與指駁。另說明上訴人之犯罪情
節，無可憫恕，不足為依刑法第五十九條酌減其刑及宣告緩刑之
理由甚詳。按證據之取捨，屬於事實審法院之職權，其取捨苟不
違背經驗法則或論理法則，即不容其任意指為違法，而據為上訴
第三審之適法理由。查原審依上訴人迭次供承：確將他人繳交之
公款花費於喝酒、簽樂透，還繳納互助會款等語，資以認定上訴
人就事後回補之金額部分，論以公務員侵占公有財物罪，其採證
尚與經驗法則或論理法則無違。又貪污治罪條例第五條第一項第
一款所稱之意圖得利，截留公款，係指行為人僅基於得利之意圖
，將經手之公款，予以支配之謂；上訴人易持有為所有而有不法
所有之意圖，自該當於侵占公有財物罪名，已據原審敘述明確，
上訴人既有不法所有之意圖，而易持有為所有，其侵占之犯罪即
告成立，不因該款項有無全數花費，而影響該犯罪之成立。次按
我國刑事訴訟制度，採直接審理主義，事實審法院應將採為判決
基礎之證據資料，於審判期日踐行法定調查程序，始為適法。上
開程序是否踐行，專以審判筆錄為證，為刑事訴訟法第四十七條
所明定。依原審九十七年十二月二十四日審判筆錄所示，審判長
於調查證據時，已就卷內之證物逐一提示，予上訴人、辯護人辨
認；並就相關證人之筆錄及其他文書，為宣讀或告以要旨之調查
證據程序（見原審更一卷第一六八頁起），尚無上訴人所指之包
裹提示之情。此外，原審經綜合罪刑之相關法律，為新舊法比較
之結果，認為修正前之刑法及修正前貪污治罪條例等行為時法為
有利於行為人，而據以論罪科刑（見原判決第十七頁）。其於無
期徒刑之減刑部分，雖未為刑法第六十五條新舊法之比較，而逕
適用行為時法，但於判決之結果不生影響，毋庸為撤銷之判決。
至原判決就上訴人侵占附表二(一)編號一至十、十二、十四、十五
，加計該附表二編號一之十三萬五千九百元之總金額為一百零二
萬七千四百元，上訴人認係八十七萬零四百元，自屬誤會。又侵
占罪為即成犯，其侵占行為完成，犯罪即告成立，不因事後返還
侵占物而影響其犯罪。是上訴人侵占周作模五萬元保證金，究係
九十四年二月十七日，抑或同年四月八日繳回，於判決之主旨不
生影響，亦非適法之第三審上訴理由。上訴意旨徒就原審採證認
事職權之適法行使，及原判決已說明之事項為任意指摘，核與法
律規定得為第三審上訴理由之違法情形，不相適合。其上訴為違
背法律上之程式，應予駁回。
據上論結，應依刑事訴訟法第三百九十五條前段，判決如主文。
中    華    民    國  九十八  年    五    月    七    日
                      最高法院刑事第五庭
                          審判長法官  陳  正  庸
                                法官  賴  忠  星
                                法官  林  秀  夫
                                法官  宋      祺
                                法官  陳  祐  治
      本件正本證明與原本無異
                                      書  記  官
中    華    民    國  九十八  年    五    月   十二   日
                                                      Ｑ


司法院資訊處製作；財團法人民間司法改革基金會備份。
